臺灣板橋地方法院刑事判決　　　　　　　99年度易字第3533號
公　訴　人　臺灣板橋地方法院檢察署檢察官
被　　　告　方文煌
　　　　　　廖軒民
上列被告等因詐欺案件，經檢察官提起公訴（99年度偵字第2083
3 號、第22045 號），本院判決如下：
    主  文
方文煌幫助犯詐欺取財罪，處有期徒刑肆月，如易科罰金，以新
臺幣壹仟元折算壹日。
廖軒民幫助犯詐欺取財罪，處有期徒刑伍月，如易科罰金，以新
臺幣壹仟元折算壹日。
    事  實
一、方文煌、廖軒民均明知提供金融帳戶提款卡、提款密碼予陌
    生人士使用，有可能遭不法利用，以利他人遂行財產犯罪（
    包括詐欺取財）之目的，竟分別基於縱使有人持其所提供之
    金融帳戶作為詐欺取財之犯罪工具，亦不違背其本意之幫助
    犯意，方文煌於民國99年5 月14日下午某時，將其所有中華
    郵政股份有限公司臺北興安郵局（下稱興安郵局）局號0000
    000 號、帳號0000000 號帳戶之存摺影本、提款卡及提款密
    碼，透過宅急便寄至臺中市，交付予某真實姓名、年籍不詳
    之成年人使用；另廖軒民則於99年5 月12日某時，將其所有
    臺灣新光商業銀行股份有限公司大同分行（下稱新光銀行）
    帳號0000000000000 號帳戶及遠東國際商業銀行股份有限公
    司自由分行（下稱遠東銀行）帳號00000000000000號帳戶之
    存摺影本、提款卡，透過宅配通寄至臺中市，交付予某真實
    姓名、年籍不詳之成年人使用，並在電話中將上開2 個銀行
    帳戶之提款密碼告知取得上開存摺影本、提款卡之人。嗣取
    得方文煌、廖軒民前開帳戶存摺影本、提款卡、提款密碼之
    人及其所屬詐欺集團成員，即先後為下列詐欺取財犯行：
  (一)於99年5 月15日22時許，在網路上向陳見寬佯稱援交見面前
    須先確認身分云云，致陳見寬陷於錯誤，遂於同年月17日某
    時，依對方指示匯款新臺幣（下同）106,000 元至廖軒民上
    開新光銀行帳戶內，旋遭提領完畢。
  (二)於99年5 月17日14時11分許，以電話向彭玲莉佯稱為其同事
    ，需要金錢上援助云云，致彭玲莉陷於錯誤，遂於同日15時
    27分（起訴書誤載為「30分」）許，依對方指示匯款3 萬元
    至方文煌上開興安郵局帳戶內，旋遭提領完畢。
  (三)於99年5 月17日20時27分許，冒用賣家名義，以電話向邱琬
    佯稱其網路購物誤設約定轉帳扣款云云，致邱琬陷於錯
    誤，先後於同日某時及翌（18）日0 時12分許，至自動櫃員
    機依對方指示操作，詎操作完畢後，其帳戶內之款項29,987
    元（起訴書誤載為「30,004元」）、13,450元（起訴書誤載
    為「13,467元」）竟分別匯入方文煌上開興安郵局帳戶內及
    廖軒民上開新光銀行帳戶內，旋均遭提領完畢。
  (四)於99年5 月17日20時30分許，冒用奇摩拍賣網公司人員身分
    ，以電話向王振宇佯稱其網路購物手續錯誤須修改云云，致
    王振宇陷於錯誤，於同日某時，至自動櫃員機依對方指示操
    作，詎操作完畢後，其帳戶內之款項29,987元竟匯入方文煌
    上開興安郵局帳戶內，旋遭提領完畢。
  (五)於99年5 月17日20時45分許，以電話向施仁傑佯稱因收貨單
    簽收錯誤會重複扣款云云，致施仁傑陷於錯誤，於同日21時
    45分許，至自動櫃員機依對方指示操作，詎操作完畢後，其
    帳戶內之款項7,020 元竟匯入方文煌上開興安郵局帳戶內，
    旋遭提領完畢。
  (六)於99年5 月17日（起訴書誤載為「10日」）21時5 分許，以
    電話向許宴銘佯稱其網路購物誤設為分期付款云云，致許宴
    銘陷於錯誤，於同日22時8 分許，至自動櫃員機依對方指示
    操作，詎操作完畢後，其帳戶內之款項29,999元竟匯入廖軒
    民上開遠東銀行帳戶內，旋遭提領完畢。
二、案經陳見寬訴由臺北縣（現改制為新北市）政府警察局中和
    第二分局移請臺灣板橋地方法院檢察署（下稱板橋地檢署）
    檢察官偵查起訴。
    理  由
一、證據能力部分：
    證人陳見寬、彭玲莉、邱琬、王振宇、施仁傑、許宴銘、
    陳佳樺於警詢所述，及卷附被告方文煌上開興安郵局帳戶客
    戶基本資料、被告廖軒民上開新光銀行帳戶客戶資料查詢基
    本資料、遠東銀行帳戶客戶基本資料查詢等件，均屬被告方
    文煌、廖軒民2 人以外之人於審判外之言詞或書面陳述，而
    公訴人及被告2 人就上開言詞及書面陳述，於本院調查證據
    時知有刑事訴訟法第159 條第1 項不得為證據之情形，均未
    於言詞辯論終結前聲明異議，視為同意作為證據，本院審酌
    該等言詞及書面陳述作成之情形均屬正常，並無何違背法定
    程序或不當之情形，且與待證事實相關，認適當作為證據，
    故上開言詞及書面陳述依刑事訴訟法第159 條之5 之規定，
    均具有證據能力。
二、認定犯罪事實之證據及理由：
    訊據被告方文煌、廖軒民均矢口否認有何幫助詐欺取財之犯
    行，被告方文煌辯稱：伊是在奇摩網站上看到幫助辦理貸款
    的訊息，與對方聯絡後，對方叫伊將帳戶存摺、提款卡寄到
    臺中給他，伊才在99年5 月14日下午，將興安郵局帳戶的存
    摺影本、提款卡按照對方給的地址寄出去，提款密碼也一起
    寄出，對方說寄這些資料辦貸款會比較快，伊沒有幫助詐欺
    取財的意思云云；另被告廖軒民則辯稱：伊已經欠了5 家銀
    行的貸款，透過網路伊看到有可以貸款及整合的訊息，對方
    說伊的負債比太高，需要提供1 、2 家銀行的資料，要伊提
    供存摺影本及提款卡給他們做資料用，拿來當參考資料整合
    ，伊就按照對方說的地址，將伊新光及遠東2 家銀行的存摺
    影本及提款卡寄去臺中，過了1 、2 天，對方又打電話跟伊
    說要伊提供提款密碼，伊就在電話中將提款密碼告訴對方，
    伊沒有幫助詐欺取財的意思云云。經查：
  (一)被告方文煌曾於99年5 月14日下午某時，將其所有上開興安
    郵局帳戶之存摺影本、提款卡及提款密碼，透過宅急便寄至
    臺中市，交付予某真實姓名、年籍不詳之成年人使用，另被
    告廖軒民則於99年5 月12日某時，將其所有上開新光銀行帳
    戶及遠東銀行帳戶之存摺影本、提款卡，透過宅配通寄至臺
    中市，交付予某真實姓名、年籍不詳之成年人使用，並在電
    話中將上開2 個銀行帳戶之提款密碼告知取得上開存摺影本
    、提款卡之人等事實，業據被告方文煌、廖軒民分別坦承不
    諱，並有被告廖軒民提出之宅配通寄件人收執聯（見本院卷
    第22頁）在卷可佐；又告訴人陳見寬及被害人彭玲莉、邱琬
    、王振宇、施仁傑、許宴銘等人分別於99年5 月15日或同
    年月17日接獲不詳姓名、年籍之人撥打之電話，遭對方以如
    事實欄所示之方式詐騙後，陷於錯誤而將自己帳戶內之款項
    分別匯入被告廖軒民上開新光銀行、遠東銀行帳戶內或被告
    方文煌上開興安郵局帳戶內（匯款時間、金額均詳如事實欄
    所載），並旋遭提領完畢之事實，業據證人即告訴人陳見寬
    、證人即被害人彭玲莉、邱琬、王振宇、施仁傑、許宴銘
    、證人陳佳樺於警詢時分別證述明確（見板橋地檢署99年度
    偵字第22045 號偵查卷〈下稱偵二卷〉第14-32 頁），並有
    被告方文煌上開興安郵局帳戶客戶基本資料、立帳申請書、
    交易明細表各1 份（見板橋地檢署99年度偵字第20833 號偵
    查卷〈下稱偵一卷〉第36-38 頁、本院卷第47-48 頁）、被
    告廖軒民上開新光銀行帳戶存摺影本、客戶資料查詢基本資
    料、存摺存款對帳單、遠東銀行帳戶存摺影本、存摺往來明
    細分戶帳、客戶基本資料查詢各1 份（見偵二卷第36-44 頁
    、本院卷第44-45 頁、第29頁正背面）、告訴人陳見寬匯款
    之新光銀行存入憑條、被害人彭玲莉匯款之郵政國內匯款執
    據、被害人邱琬匯款之自動櫃員機交易明細表、兆豐國際
    商業銀行帳戶存摺影本、被害人王振宇匯款之合作金庫銀行
    帳戶存摺影本、被害人施仁傑匯款之自動櫃員機交易明細表
    、被害人許宴銘匯款之自動櫃員機交易明細表各1 份（見偵
    二卷第69頁、第61之1 頁、第64頁、偵一卷第15-19 頁）附
    卷可稽，均堪認屬實。至證人邱琬固曾於警詢時證稱：（
    遭詐騙款項）第一筆匯入臺北興安郵局，金額30,004元，第
    二筆匯入新光銀行，金額13,467元云云（見偵二卷第15頁）
    ，惟由前開被告方文煌興安郵局帳戶交易明細表、被告廖軒
    民新光銀行帳戶存摺存款對帳單、證人邱琬匯款之自動櫃
    員機交易明細表及兆豐國際商業銀行帳戶存摺影本等件觀之
    ，證人邱琬匯入上開興安郵局、新光銀行之款項應分別為
    29,987元及13,450元（另須於每次轉帳時各支付銀行手續費
    17元），是證人邱琬所述匯入被告2 人上開帳戶之金額顯
    然多計入轉帳手續費而有錯誤，併此敘明。
  (二)被告方文煌、廖軒民2 人雖均否認有幫助詐欺取財之犯意，
    並分別以前詞置辯，然一般銀行是否核准信用貸款之申請，
    重點在於申請人之信用狀況是否良好、是否有不良債信紀錄
    、有無穩定收入來源或提供擔保品等情，與金融帳戶內有無
    金錢出入並無必然關係，而以被告2 人均為成年人，已有社
    會歷練及工作經驗，且在本院審理中均能應答自如之情狀，
    其等智識能力當與一般常人無異，對上開情形自應知之甚詳
    ；況辦理貸款每每涉及大額金錢之往來，申請人若非親自辦
    理，理應委請熟識或信賴之人代為辦理，若委請代辦公司，
    亦當清楚知悉該公司之名稱、地址、聯絡方式、代辦人身分
    ，以避免貸款金額為他人所侵吞，詎被告2 人與代辦貸款之
    人素無交情，且對於代辦貸款公司之名稱、所在、是否正當
    合法經營等資訊並不清楚，不僅未循正常程序填寫貸款申請
    書並提供財力證明或擔保品，復在尚未完成貸款程序撥款前
    ，即提供上開帳戶之存摺影本、提款卡、提款密碼等重要金
    融物件，而須自行承擔貸款金額被盜領或帳戶遭人不法利用
    之風險，顯與一般辦理貸款之流程及使用金融帳戶之慣例相
    違，是被告2 人辯稱係誤認要辦理貸款始將上開帳戶資料交
    出云云，實難採信。
  (三)又查，卷附門號0000000000號及0000000000號行動電話於99
    年5 月10日至同年月17日間之通聯紀錄1 份（見偵一卷第47
    -51 頁），固足證明被告方文煌曾於99年5 月12日至15日間
    以門號0000000000號行動電話與持用門號0000000000號行動
    電話之人通話，惟無從憑以認定雙方在電話中交談內容為何
    ，上開通聯紀錄自難據為對被告方文煌有利之認定。另被告
    廖軒民提出之門號0000000000號行動電話通話明細及宅配通
    寄件人收執聯各1 份（見本院卷第21-22 頁），雖足證明其
    曾於99年5 月12日至17日間以門號0000000000號行動電話與
    持用門號0000000000號行動電話之人通話，且曾於99年5 月
    12日寄送物品至臺中市○○路559 號1 樓予「鄭敏仁」收受
    ，惟無法憑以認定雙方在電話中交談內容為何，亦無法憑以
    認定被告廖軒民寄送物品之動機、目的為何，故上開通話明
    細及宅配通寄件人收執聯均不足據為對被告廖軒民有利之認
    定。
  (四)一般人至金融機構申請開立帳戶，其目的不外乎利用該帳戶
    作存、提款、轉帳等財產之金錢支配處分，故對於帳戶印章
    及金融機構發給之存摺、提款卡、提款密碼等物品、資料，
    無不妥為保存，以防遺失或被盜用，損及個人財產權益，並
    遭濫用為財產犯罪之工具。且個人金融帳戶之提款卡、提款
    密碼，專有性甚高，更非一般自由流通使用之物，縱需交他
    人使用，亦必基於信賴關係或特殊事由，自不可能隨意交予
    不熟識之人任意使用。又現今犯罪集團或不法份子為掩飾其
    不法獲利行徑，避免執法人員之追究處罰，經常利誘一般民
    眾提供金融帳戶存摺或提款卡、密碼等資料，渠等再以此帳
    戶供作對外詐騙或其他各種財產犯罪之不法用途使用，業經
    電視新聞及報章雜誌等大眾傳播媒體多所報導，政府亦極力
    宣導，期使民眾注意防範，況以現在金融機構開戶手續之簡
    便，需用者儘可自行申請，是苟有不熟識之人欲借用帳戶提
    款卡、密碼使用，以供資金流通，一般人本於生活經驗及認
    識，足以懷疑需用者，係基於隱瞞資金流向或行為人身份之
    不法目的，與利用他人之金融帳戶為犯罪工具有關。按刑法
    上之故意，可分為直接故意與不確定故意（間接故意），所
    謂「不確定故意」，係指行為人對於構成犯罪之事實，預見
    其發生而其發生並不違背其本意者，刑法第13條第2 項定有
    明文。被告2 人均明知金融帳戶係個人理財之重要工具，且
    關係個人財產、信用之表徵，不能隨意交予他人使用，其等
    對於他人會持自己所提供之上開金融帳戶進行犯罪應有所預
    知，竟仍將自己所開立之帳戶供人使用，對於他人持用犯罪
    之事實，自不違背其本意，足見被告2 人均有幫助他人利用
    其帳戶犯罪之不確定故意，應無疑義，被告2 人主觀上均有
    幫助詐欺取財之故意甚明。本件事證明確，被告2 人犯行均
    堪認定，應予依法論科。
三、按刑法上之幫助犯，係對於犯罪與正犯有共同之認識，而以
    幫助之意思，對於正犯資以助力，而未參與實施犯罪之行為
    者而言（最高法院75年度台上字第1509號、88年度台上字第
    1270號判決意旨參照）；是以，如未參與實施犯罪構成要件
    之行為，且係出於幫助之意思提供助力，即屬幫助犯，而非
    共同正犯。本件被告方文煌提供上開興安郵局之帳戶、被告
    廖軒民提供上開新光銀行及遠東銀行之帳戶予不詳姓名、年
    籍之成年人，作為實施詐欺取財之犯罪工具，其等單純提供
    帳戶供人使用之行為，並不等同於向被害人施以欺罔之詐術
    行為，且亦無證據證明被告2 人有參與詐欺取財犯行之構成
    要件行為，或與該不詳姓名、年籍之人有詐欺取財之犯意聯
    絡，是被告2 人提供帳戶供人使用之行為，係分別對於該不
    詳姓名、年籍之人遂行詐欺取財犯行，資以助力，揆諸上開
    判決意旨，核被告2 人所為，均係犯刑法第30條第1 項前段
    、第339 條第1 項之幫助詐欺取財罪。被告方文煌以1 個提
    供帳戶之行為，幫助前開不詳姓名、年籍之人犯4 次詐欺取
    財罪（被害人彭玲莉、邱琬、王振宇、施仁傑部分），觸
    犯構成要件相同之罪名，為同種想像競合犯，應從一重之幫
    助詐欺取財罪論處；另被告廖軒民以1 個提供帳戶之行為，
    同時提供2 個金融帳戶，幫助前開不詳姓名、年籍之人犯3
    次詐欺取財罪（被害人陳見寬、邱琬、許宴銘部分），觸
    犯構成要件相同之罪名，亦為同種想像競合犯，應從一重之
    幫助詐欺取財罪論處。被告2 人幫助他人犯前開詐欺取財罪
    ，分別依刑法第30條第2 項之規定，按正犯之刑減輕之。爰
    審酌被告2 人提供金融帳戶供他人使用以逃避犯罪之查緝，
    嚴重破壞社會治安及有礙金融秩序，助長犯罪歪風，並增加
    追緝犯罪及被害人尋求救濟之困難，行為實有不當，及該2
    人素行（被告2 人均無犯罪前科，此有該2 人臺灣高等法院
    被告前案紀錄表各1 份在卷可考）、犯罪之目的、手段、所
    生危害、犯後態度、被害人所受損失等一切情狀，分別量處
    如主文所示之刑，並各諭知易科罰金之折算標準，以資懲儆
    。
據上論斷，應依刑事訴訟法第299 條第1 項前段，刑法第339 條
第1 項、第55條、第30條第1 項前段、第2 項、第41條第1 項前
段，刑法施行法第1 條之1 ，判決如主文。
本案經檢察官黃怡華到庭執行職務。
中    華    民    國   100    年    6     月    30    日
                  刑事第十八庭  審判長法  官  楊仲農
                                      法  官  謝梨敏
                                      法  官  楊筑婷
以上證明與原本無異。
如不服本判決，應於判決送達後10日內敘明上訴理由，向本院提
出上訴狀（應附繕本），上訴於臺灣高等法院。其未敘述上訴理
由者，應於上訴期間屆滿後20日內向本院補提理由書「切勿逕送
上級法院」。
                                      書記官  陳淑婷
中    華    民    國   100    年    6     月    30    日
附錄本案論罪科刑法條：
中華民國刑法第339條第1項
意圖為自己或第三人不法之所有，以詐術使人將本人或第三人之
物交付者，處5 年以下有期徒刑、拘役或科或併科1 千元以下罰
金。